臺北高等行政法院判決　　　　　　　　　　　　　　　九十年度訴字第五六三九號
　　　　　　　　　　　　　　　.
　　原　　　告　甲○○
　　訴訟代理人　許曉怡律師
　　被　　　告　經濟部智慧財產局
　　代　表　人　陳明邦（局長）
　　訴訟代理人　丙○○
　　參　加　人　乙○○
右當事人間因新型專利異議事件，原告不服經濟部中華民國九十年七月十九日經（九
○）訴字第○九○○六三一七三一○號訴願決定，提起行政訴訟，並經本院裁定命參
加人獨立參加本件被告之訴訟。本院判決如左：
    主  文
原告之訴駁回。
訴訟費用由原告負擔。
    事  實
緣參加人前於民國（以下同）八十六年八月九日以「具液體防漏功能之瓶蓋結構改良
」向前經濟部中央標準局（八十八年一月二十六日改制為智慧財產局）申請新型專利
，經該局編為第00000000號審查，准予專利（以下簡稱系爭案）。公告期間
，原告以其不符新型專利要件，並檢具八十五年十一月十一日審定公告之第0000
0000號「合成樹脂型彌封蓋」發明專利案（以下簡稱引證一）及八十五年七月二
十一日審定公告之第00000000號「附內墊之塑膠瓶蓋」新型專利案（以下簡
稱引證二）為證據，對之提起異議，案經被告審查，於九十年一月三十一日以（九○
）智專三（三）○五○五一字第○九○八九○○○一一九號專利異議審定書為「異議
不成立」之處分。原告不服，提起訴願，遭駁回後，遂向本院提起行政訴訟，並經本
院裁定命參加人獨立參加本件被告之訴訟。茲摘敘兩造（參加人經合法通知，未到庭
亦未提出書狀作何陳述）之訴辯意旨如左：
甲、原告方面：
一、聲明：求為判決訴願決定及原處分均撤銷。
二、陳述：
１、訴願決定機關認為原告對系爭案所提之訴願申請，應予以駁回的理由包含：
(1)、引證一及引證二是由瓶蓋本體及密封墊片所組成，而系爭案是一種具液體防漏功
    能之瓶蓋結構，僅有瓶蓋（瓶蓋之內緣係環設螺紋段），並無密封墊片之設置，
    二者結構不同。
(2)、引證一及引證二均係利用墊片之彈性變形作密封瓶體防止液體外洩，而系爭案摒
    棄使用墊片，直接將瓶蓋本體改良，利用瓶蓋擋緣與瓶口內面彈性張力之頂抵接
    觸來密封瓶體防止液體外洩，二者之防漏技術不相同。
(3)、是以，根據以上所持據理由，引證一及引證二尚難證明系爭案不具新穎性及不具
    進步性，從而認為系爭案未違反專利法之規定。
２、引證一、二足以證明系爭案係熟習該項技術者所能輕易完成：
(1)、查引證一之結構清楚的揭示瓶蓋內緊貼地設有一密封墊片，而且該密封墊片具有
    中足（環座），及在中足的外表面清楚設有圓弧體狀的擋緣。再查引證二之結構
    清楚的揭示瓶蓋的頂面內壁上凸設有一體的彈性部（環座）。檢視引證一與引證
    二所揭示的結構，發現引證一之密封墊片的中足（環座）與引證二之彈性部（中
    足）的結構形狀相當，不同處在於密封墊為獨立的元件，而彈性部為瓶蓋的一部
    分。然而密封墊也是設置在瓶蓋內，與瓶蓋一同使用，因此將密封墊廣義地視為
    瓶蓋的一部分並不為過。既然彈性部與瓶蓋成一體狀，將同為瓶蓋一部分的密封
    墊片直接與瓶蓋製成一體，乃屬顯而易知的自然聯想。且此種結構對於瓶蓋製造
    者而言，乃輕而易舉之事。值得注意的是，將密封墊與瓶蓋製成一體後，其結構
    形態便與系爭案結構完全相同。
(2)、佐以被告所出版之專利審查基準內容所載：「判斷一新型是否可輕易完成時，准
    予將二件或二件以上的不同文獻之全部內容或其各該文獻的部分內容、或同一文
    獻之各不同部分內容相互組合」。可知在引證一及引證二所揭示之結構下，熟習
    此項技術者不但可輕易將原本獨立的密封墊片改與瓶蓋一體成型，以完成系爭案
    所揭示的結構，更滿足審查基準所認定之「可輕易完成」的情況，因此系爭案確
    有違法不應獲准專利保護。
３、引證一、二足以證明系爭案係未能增進功效：
    引證一及引證二所揭示的結構除了能證明系爭案可輕易完成外，該密封墊片的中
    足係伸入瓶口內，並可據以達到防漏作用，而系爭案同樣也是將中足伸入瓶口內
    以達成防漏的功能，因此系爭案所揭示的功效未有超越密封墊所揭示的功效，因
    此系爭案並無增進功效之實。
４、引證一、二與系爭案防漏技術不同係錯誤認定：
    訴願決定機關認為引證一、二與系爭案防漏技術不同，主要是指引證一、二是藉
    墊片彈性變形達到防漏，而系爭案則是直接利用瓶蓋擋緣與瓶口內面彈性張力之
    頂抵接觸來達成。然而觀諸引證二所示，該密封墊片的中足同樣也伸入瓶口內，
    而且由圖所示可知，當瓶蓋旋動後，該密封墊片還是緊緊封住瓶口。要達到圖中
    所示密封墊片與瓶口緊密接合的狀態，其要件便是密封墊利用中足外周面的擋緣
    與瓶口內面彈性張力之頂抵接觸。此般密封防漏的技術明顯與系爭案完全相同。
    但是，原審查機關及原決定機關都一直以為引證一、引證二的防漏技術是利用墊
    片的彈性變形來達成，並據以作為駁回的理由。試問，在引證二的圖式中，那一
    個圖式揭示了墊片利用彈性變形作為防漏技術？顯然根本沒有所謂利用彈性變形
    作為防漏技術之揭示，而有的是該密封墊片與系爭案同樣是以擋緣與瓶口內面彈
    性張力之頂抵接觸達成防漏的技術，所以原決定機關乃明顯錯認引證一、引證二
    及系爭案的防漏技術。以此錯誤的認定為由駁回異議及訴願，顯有失公允。
５、行政訴訟係採職權主義：
(1)、按行政訴訟因涉及公益，故行政訴訟法第一百二十五條乃規定行政法院應依職權
    調查事實關係，不受當事人主張之拘束，以免有害公益。宣示行政訴訟採職權探
    知主義。同法第一百三十三條復規定：行政法院於撤銷訴訟，應依職權調查證據
    ，於其他訴訟，為維護公益者亦同。同法第一百三十四條並規定，前條訴訟，當
    事人主張之事實，雖經他造自認，行政法院仍應調查其他必要之證據，宣示職權
    調查證據主義。又行政訴訟以保障人民權益及確保行政權之合法行使為主要目的
    ，故遇有關公益之事項，行政法院亦應以職權調查證據，縱當事人就事實已為自
    認，行政法院亦仍應調查其他必要之證據，期能發現實質之真實。
(2)、查專利法第一條規定：「為鼓勵、保護、利用發明與創作，以促進產業發展，特
    制定本法。」即專利權存在之理由在於國家要促進產業發展，而專利權之實施與
    保護應與目的相配合，否則即有失國家授與專利權之初衷，為達此目的，審查委
    員即擔負起把關之工作。換言之，審查委員有義務去搜集所有與申請案有關之前
    案資料，來據以認定新穎性、產業利用性與進步性等專利要件是否具備。本件原
    告以系爭案欠缺專利法第九十七條及九十八條之條文列為異議法條，被告在積極
    之情況，本應針對系爭案是否有違專利法進行審查。而原告在被告未能詳查之下
    ，進一步提供補強證據以證明異議事實，以使系爭案是否合乎發明專利之事實更
    為明瞭，既然系爭案申請專利範圍內容違反專利法規定是個既存的事實，則被告
    、訴願決定機關面對此一違法事實，逕以新理由、新主張不予審究等說法來一語
    帶過，未就「進步性」及「新穎性」作審查，實屬無據且顯違專利法立法目的及
    行政法職權調查主義之原則。
(3)、查日本專利公報西元一九九二年八月三十一日公開之特開平00000000號
    專利案（以下簡稱引證三）及宏全金屬開發股份有限公司西元一九九六年七月印
    製之產品總目錄第十六頁ＢＰ型瓶蓋（以下簡稱引證四）二者皆具有如系爭案專
    利主要特徵之「瓶蓋內頂面之環座底部具有一圓弧體狀之擋緣」，意即系爭案與
    引證三及引證四結構完全相同，且引證三公開日期為西元一九九二年八月三十一
    日，引證四公開日期為西元一九九六年七月，而系爭案申請日期為西元一九九七
    年八月九日，其申請日期較引證三、四之公開日期晚，故系爭案自不具新穎性，
    自不應給予專利，如僅因引證三、四係較晚提出即不予採用，實屬對產業進步之
    侵害及訴訟資源之浪費，概如等專利確定再提出舉發，則不但耗費行政、司法資
    源，且取得專利權人大可利用此段專利期間對實際上並未違反專利法之人加以取
    締，被取締人不但須付出高額賠償，甚且因而入獄服刑，無法達到專利保護之目
    的，且基於行政和司法為二不同體制，司法判決自不應受行政審查之影響。
６、系爭案不具新穎性：
(1)、查專利法第九十八條第一項第一款所謂「申請前已見於刊物或已公開使用者。」
    中前所謂「已見於刊物」指可由不特定人在相關時間內，經由抄錄、影印或複製
    等手段可取得之文件，例如：微片、打字或印刷文件、錄音、電腦資料庫等。文
    件之內容可為期刊、研究報告、學術論者、書籍、學位論文、談話紀錄、課程內
    、廣播、電視播效等。刊物必須以公開之目的而頒佈，使達於不特定之多數人足
    以閱覽之狀態為必要，至多數人是否已閱覽，即非所問，且「刊物」不限於我國
    之刊物，外國刊物亦屬之，頒行地亦不限於國內為必要。
(2)、本件原告於「專利異議申請書」中以「系爭案所稱之結構特徵及結構組態與引證
    一與引證二經由簡單的結合後所構成者相同，故系爭案不具新穎性，且又為熟習
    此項技藝者所能輕易完成且未能增進功效，不具進步性，故系爭案明顯已違專利
    法第九十七條、第九十八條第一項第一款及第二項之規定。」意即原告於提出異
    議時即以系爭案欠缺專利三要件中之新穎性及進步性認其不應取得專利，今提出
    引證三及引證四仍在補充系爭案與引證三及引證四相同，故不具進步性，自不得
    取得專利，實則引證三及引證四係補強證據，依前行政法院七十八年度判字第四
    三七號判例要旨認為：「原告於訴願程序中提出與本案系爭裝置相似之實物，既
    經證明與舉發本案時所提出刊物上登載之照片所指物品為同一物，則該物即係原
    告舉發本案之同一基礎事實之證據，顯非另一獨立之證據。」屬補充原告就系爭
    案不具新穎性之補強證據，依法自應予以審酌。
７、系爭案不具進步性：
(1)、依被告編印之專利審查基準所載「判斷進步性之基本原則」及「判斷方式」載明
    ：「申請專利當時之技術水準，檢索申請當日之前之既有技術及／或知識作為引
    證資料，以研判發明之技術手段之選擇與結合，如其選擇與結合具有困難度，並
    非為熟習該項技術者所能輕易完成者，即具有進步性；反之，如為熟習該項技術
    者基於引證資料所能輕易完成者，則不具進步性。」、「判斷新型是否能輕易完
    成時，准予將二件或二件以上不同文獻之全部內容或其各該文獻之部分內容、
    或同一文獻之各不同部分內容相互組合；准予將先前技術之各片斷部分相互組
    合，以判斷申請專利之發明是否具有突出的技術特徵或顯然的進步。」
(2)、系爭案與引證一所揭露之結構，均是利用瓶蓋內頂面所延伸之中足（環座）伸入
    瓶口中，藉由中足（環座）周緣之圓弧狀擋緣與瓶口內壁面靠抵，以達到防漏作
    用，因此引證一與系爭案具有相同之技術內容，而引證二專利範圍瓶蓋上端一體
    成型之環座與系爭案相同，且功能亦同具密封功能，茲列式說明如下：
    Ａ技術────→ａ功用
    Ｂ技術────→ｂ功用
    Ｃ技術＝Ａ＋Ｂ→ａ＋ｂ功用
    則Ｃ技術僅為Ａ技術加上Ｂ技術之混合體，其產生之功用亦僅具有ａ加上ｂ之功
    能，並未增加任何新功能，足見Ｃ技術顯不具任何進步性。
８、綜上所述，引證一、二、三及四均明白地揭露出系爭案的結構以及功效，引證三
    及四更與系爭案完全相同，而且引證一、二、三及四之公開日期均早於系爭案之
    申請日期，系爭案既不具新穎性又無增進功效之用，實已違反專利法第九十八條
    第一項第一款及第二項之規定，被告所為異議不成立之審定及訴願決定機關所為
    駁回之決定，均應予以撤銷，請判決如原告訴之聲明。
乙、被告方面：
一、聲明：求為判決如主文所示。
二、陳述：
１、原告提供一新證據，係為日本審定公告之特開平四之二四二五五五號專利案，惟
    此新證據並未於異議階段提出，且未發交參加人答辯，非被告審定時所得審究，
    合先敘明。
２、起訴理由強調引證一與引證二所揭示之密封墊片的中足係伸入瓶口內，並可據以
    達到防漏作用，而系爭案同樣也是將中足伸入瓶口內以達成防漏的功能，因此系
    爭案所揭示的功效未有超越密封墊所揭示的功效，因此系爭案並無增進功效之實
    ，因此前異議不成立之原處分有所違誤等云云；惟查引證一及引證二是由瓶蓋本
    體及密封墊片所組成，而系爭案是一種具液體防漏功能之瓶蓋結構改良，僅有瓶
    蓋（瓶蓋之內緣係環設螺紋段），並無密封墊片之設置，二者之結構不同。再查
    ，引證一及引證二均係利用墊片之彈性變形作密封瓶體防止液體外洩，而系爭案
    係摒除使用墊片，直接將瓶蓋本體改良，利用瓶蓋擋緣與瓶口內面彈性張力之頂
    抵接觸來密封瓶體防止液體外洩，據此，引證一及引證二與系爭案之結構及技術
    特徵並不相同，是以引證一及引證二尚難證明系爭案不具新穎性及不具進步性。
３、綜上所述，被告之原處分並無違法，請判決如被告答辯之聲明。
    理  由
一、按凡對物品之形狀、構造或裝置之創作或改良，而可供產業上利用者，得依專利
    法第九十七條暨第九十八條第一項規定申請取得新型專利。而對於公告中之新型
    ，任何人認有違反專利法第九十七條至第九十九條規定，提起異議者，依同法第
    一百零二條規定，得自公告之日起三個月內，備具異議書，附具證明文件，向專
    利專責機關提起之。從而，系爭專利有無違反專利法情事而應不予專利，依法應
    由異議人附具證據證明之，倘其證據不足以證明系爭專利有違專利法之規定，自
    應為異議不成立之處分。
二、本件系爭第00000000號「具液體防漏功能之瓶蓋結構改良」新型專利案
    （即系爭案），其結構為該瓶蓋之內緣係環設螺紋段，藉以與瓶口處之外環紋相
    螺合旋置於瓶體頂部，且瓶蓋內頂面係凸伸一環座，其主要特徵在於：該瓶蓋內
    頂面之環座底部具有一圓弧體狀之擋緣。
    原告所提異議附件二係八十五年十一月十一日審定公告之第00000000號
    「合成樹脂型彌封蓋」發明專利案（即引證一），申請專利範圍：1.一種合成樹
    脂製彌封蓋，其特徵在於：係由蓋本體、彌封蓋及密封用墊片所組成，且該蓋本
    體由蓋頂板及自該蓋頂板周緣下垂之周壁所構成，並於該周壁之內周面具有一可
    與形成於容器口部外周面之容器螺紋部螺合的蓋螺紋部，而該彌封蓋乃介由複數
    之架橋而與前述蓋本體連接成一體，該密封用蓋乃設置成於閉栓時可密封前述容
    器口部；而且，具有一在開栓時，至前述架橋切斷為止，可保持以前述密封用墊
    片密封前述容器口部，若切斷前述架橋，則可將前述密封用墊片提起於前述容器
    口部上方之墊片導引部，並且前述密封用墊片具有一可密封嵌入前述容器口部的
    開口內之中足。2.一種合成樹脂製彌封蓋，其特徵在於：係由蓋本體、彌封蓋及
    密封用墊片所組成，且該蓋本體由蓋頂板及自該蓋頂板周緣下垂之周壁所構成，
    並於該周壁之內周面具有一可與形成於容器口部外周面之容器螺紋部螺合的蓋螺
    紋部，而該彌封蓋乃介由複數之架橋而與前述蓋本體連接成一體，該彌封用蓋乃
    設置成於閉栓時可密封前述容器口部；而且，具有一在開栓時，至前述架橋切斷
    為止，可保持以前述密封用墊片密封前述容器口部，若切斷前述架橋，則可將前
    述密封用墊片提起於前述容器口部上方之墊片導引部，並且具有一形成於前述密
    封用墊片上表面或與該上表面相對之前述蓋頂板下表面之空氣貯存部。3.一種合
    成樹脂製彌封蓋，其特徵在於：係由蓋本體、彌封蓋及密封用墊片所組成，且該
    蓋本體由蓋頂板及自該蓋頂板周緣下垂之周壁所構成，並於該周壁之內周面具有
    一可與形成於容器口部外周面之容器螺紋部螺合的蓋螺紋部，而該彌封蓋乃介由
    複數之架橋而與前述蓋本體連接成一體，該彌封用蓋乃設置成於閉栓時可密封前
    述容器口部；而且，具有一在開栓時，至前述架橋切斷為止，可保持以前述密封
    用墊片密封前述容器口部，若切斷前述架橋，則可將前述密封用墊片提起於前述
    容器口部上方之墊片導引部，並且前述密封用墊片具有一個密封嵌入前述容器口
    部的開口內之中足；且更具有一形成於前述密封用墊片上表面或相向於其上表面
    之前述蓋頂板的下表面之空氣貯存部。
    原告所提異議附件三係八十五年七月二十一日審定公告之第00000000號
    「附內墊之塑膠瓶蓋」新型專利案（即引證二），申請專利範圍：1.一種附內墊
    之塑膠瓶蓋，其包含有瓶蓋及內墊等組件，其結構特徵具備有：於瓶蓋內之上端
    一體成型有外徑小於瓶口之縱向環狀彈性部，該彈性部之末端是形成卡止部；及
    上述內墊是形成筒狀，其中段頸部之外徑是略大於瓶口直徑，且於頸部內周壁形
    成有相對於瓶蓋卡止部之凸緣。2.如申請專利範圍第一項附內墊之塑膠瓶蓋，其
    中內墊頸部之有效密封高度至少為瓶蓋螺紋螺距之四分之一高度以上。3.如申請
    專利範圍第一項附內墊之塑膠瓶蓋，其中於內墊頸部之下端周緣是形成直徑小於
    瓶口之斜面。4.如申請專利範圍第一項附內墊之塑膠瓶蓋，其中內墊與瓶蓋間在
    瓶蓋鎖緊時是形成密閉之空間。
三、被告以引證一係由蓋本體、彌封蓋及密封用墊片所組成，引證二為一種附內墊之
    塑膠瓶蓋，包含有瓶蓋及內墊等組件，與系爭案之組成構件結構並不相同。再者
    ，系爭案之瓶蓋乃係於內頂面設一體成型底部具擋緣之環座，且擋緣之外徑僅略
    大於瓶口內徑，當瓶蓋向下旋置於瓶體頂面時，即促使環座之擋緣受瓶口頂面之
    頂抵，而置入於瓶口中，並與瓶口內面保持一向外彈性張力之頂抵接觸，進而使
    瓶蓋擋緣與瓶口內面更為緊密接觸，達到防洩之功效；而引證一是藉由墊片、蓋
    本體及容器口部三者相互間之配合設計，達到防止墊片一起旋動，而保持容器內
    部之氣密性；引證二是利用瓶蓋內面凸設之卡止部勾設一墊片之凸緣，進而利用
    墊片之頸部嵌入於瓶口中而防洩，因此系爭案與引證一及二之技術手段及空間型
    態亦不相同，引證一及二尚難證明系爭案不具新穎性及不具進步性，乃為異議不
    成立之處分。原告不服，提起訴願訴稱，系爭案只是引證一及二的簡單集合、變
    化，同時集合所得效果亦不超過所能預期之效果，為熟習該項技術者所能輕易完
    成，故系爭案缺少創作新穎性，不符合新型專利要件云云。訴願決定機關以，查
    引證一及二是由瓶蓋本體及密封墊片所組成，而系爭案是一種具液體防漏功能之
    瓶蓋結構改良，僅有瓶蓋（瓶蓋之內緣係環設螺紋段），並無密封墊片之設置，
    二者之結構不同。復查，引證一及二均係利用墊片之彈性變形作密封瓶體防止液
    體外洩，而系爭案係摒棄使用墊片，直接將瓶蓋本體改良，利用瓶蓋擋緣與瓶口
    內面彈性張力之頂抵接觸來密封瓶體防止液體外洩，二者之防漏技術亦不相同，
    是以引證一及二尚難證明系爭案不具新穎性及不具進步性。從而，被告認系爭案
    未違反專利法第九十七條及第九十八條第一項第一款及第二項規定之情事，所為
    異議不成立之處分，揆諸首揭法條規定，均無違誤，應予維持。
四、原告於本件行政訴訟中猶執前詞爭議，惟經本院審核被告據以作成「異議不成立
    」之處分所持之右開理由，及訴願決定機關決定駁回原告之訴願所持之右開理由
    ，均無不妥，是原告之陳詞均不可採。況且引證一及引證二是由瓶蓋本體及密封
    墊片所組成，而系爭案是一種具液體防漏功能之瓶蓋結構改良，僅有瓶蓋（瓶蓋
    之內緣係環設螺紋段），並無密封墊片之設置，二者之結構不同。再者，引證一
    及引證二均係利用墊片之彈性變形作密封瓶體防止液體外洩，而系爭案係摒除使
    用墊片，直接將瓶蓋本體改良，利用瓶蓋擋緣與瓶口內面彈性張力之頂抵接觸來
    密封瓶體防止液體外洩，據此，引證一及引證二與系爭案之結構及技術特徵並不
    相同，是以引證一及引證二尚難證明系爭案不具新穎性及不具進步性。至於原告
    於本件行政訴訟中所提出之日本專利公報西元一九九二年八月三十一日公開之特
    開平四之二四二五五五號專利案（即引證三）及宏全金屬開發股份有限公司西元
    一九九六年七月印製之產品總目錄第十六頁ＢＰ型瓶蓋（即引證四），均未於異
    議階段提出，且與引證一及二無關連性，自為新證據，而非補強證據，更未發交
    參加人答辯，被告於審定時及本院於本件行政訴訟中均無從審究。從而，被告所
    為之上開處分，揆諸首揭規定，並無違誤，訴願決定予以維持，亦無不合。原告
    徒執前詞，訴請撤銷訴願決定及原處分，並無理由，應予駁回。
五、兩造其餘攻擊防禦方法與本件判決結果不生影響，故不逐一論述，併此敘明。
據上論結，本件原告之訴為無理由，爰依行政訴訟法第九十八條第三項前段判決如主
文。
中    華    民    國      九十一      年      八      月      二十八    日
                              臺 北 高 等 行 政 法 院 第 二 庭
                                    審 判 長 法    官 徐瑞晃
                                             法    官 李得灶
                                             法    官 吳慧娟
右為正本係照原本作成。
如不服本判決，應於送達後二十日內，向本院提出上訴狀並表明上訴理由，如於本判
決宣示後送達前提起上訴者，應於判決送達後二十日內補提上訴理由書（須按他造人
數附繕本）。
中    華    民    國      九十一      年      八      月      二十八    日
                                              書 記 官 劉道文
